【裁判字號】    95,上重訴,52
【裁判日期】    950929
【裁判案由】    違反商業會計法等
【裁判全文】
臺灣高等法院刑事判決                95年度上重訴字第52號
上  訴  人
即  被  告  甲○○
上列上訴人因違反商業會計法等案件，不服臺灣臺北地方法院95
年度重訴字第54號，中華民國95年6 月28日第一審判決（起訴案
號：臺灣臺北地方法院檢察署95年度偵字第3060號），提起上訴
，本院判決如下：
    主  文
上訴駁回。
    事  實
一、甲○○於民國（下同）90年11月初因失業而經濟拮据，明知
    自稱「周文鎗」（又名「周強生」）之成年男子以虛開統一
    發票之方式幫助其他公司逃漏稅捐，詎為圖取每月新臺幣（
    下同）2萬5千元之報酬，而登記為址設臺北縣土城市○○路
    ○段3樓（嗣遷址至臺北市○○區○○路95號4樓之1）之金隄
    國際有限公司（下稱金隄公司）之負責人，並於90年11月13
    日辦理公司設立登記，屬商業會計法第4 條所稱之商業負責
    人。甲○○明知營業人應依銷售貨物或勞務之實際情況，據
    實開立統一發票，而金隄公司自91年2月間起至91年6月間止
    ，並無實際銷貨予如附表一所示各公司及附表二所示之各虛
    設公司之事實，竟與「周文鎗」共同基於填製不實會計憑證
    及幫助他人逃漏營業稅捐之概括犯意聯絡，連續推由「周文
    鎗」以金隄公司名義，虛偽製作如附表一、二所示以各公司
    為買受人，及填入銷售品名、數量、金額均不實之會計憑證
    統一發票，而虛開如附表一所示銷售額合計5,837萬5,144元
    之統一發票共65紙，及虛開如附表二所示銷售額合計2億7,0
    20萬2,565元之統一發票共256紙，充為該等公司之進項憑證
    ，以供扣抵銷項稅額，並經前揭附表一所示之公司將上開取
    得之不實統一發票作為進項憑證供扣抵銷項稅額之用，計幫
    助附表一所示之公司逃漏營業稅達291萬8,766元，足以生損
    害於稅捐機關對於營利事業所得稅稽徵之正確性。
二、案經臺灣臺北地方法院檢察署檢察官自動檢舉偵查聲請以簡
    易判決處刑。嗣經原審受理後，認為不宜以簡易判決處刑，
    而改以通常程序審理。
    理  由
壹、程序方面：
一、查「被告甲○○係金隄公司負責人，與姓名年籍不詳之成年
    男子『周先生』，竟共同基於逃漏金隄公司營業稅之概括犯
    意聯絡，明知金隄公司與捷暘建材行間並無實際交易，仍於
    91年3月間，多次向捷暘建材行負責人汪美雲購買計679萬5,
    700 元銷售額之統一發票14紙，以此不正方法，使金隄公司
    因而逃漏304萬391元之營業稅額，因認被告涉犯稅捐稽徵法
    第41條以不正方法逃漏稅捐罪」等事實，經臺灣臺北地方法
    院檢察署檢察官以94年度偵緝字第454 號提起公訴，嗣經原
    審以94年度訴字第623 號違反稅捐稽徵法案件審理後，認被
    告為金隄公司負責人而購入不實發票之行為，並未使該公司
    逃漏任何稅捐，且該案起訴事實應係被告身為納稅義務人金
    隄公司之負責人，以購入不實發票逃漏金隄公司應納之營業
    稅捐，為代罰之性質，與檢察官請求更正之事實乃被告因自
    己幫助其他納稅義務人（非金隄公司）逃漏稅捐而受處罰，
    其犯罪主體所為之行為與受罰之性質均不相同，顯非同一事
    實，無從更正或變更其犯罪事實及所犯法條，而判決被告無
    罪確定，而本案檢察官係起訴被告填製不實會計憑證及幫助
    如附表一所示之公司逃漏營業稅捐，與原審94年度訴字第62
    3號違反稅捐稽徵法案件並非同一案件，合先敘明。
二、按被告以外之人於審判外向法官所為之陳述，得為證據，刑
    事訴訟法第159 條之1第1項定有明文。查證人即金隄公司之
    職員詹淑娥就被告及「周文鎗」處理金隄公司業務之情形，
    業經原審94年度訴字第623 號違反稅捐稽徵法案件審理時傳
    喚到庭交互詰問，並經具結，證人詹淑娥任意陳述之信用性
    已受確定之保障，且業予被告反對詰問及適當辯解之機會，
    是證人詹淑娥於原審94年度訴字第623 號違反稅捐稽徵法案
    件審理時所為之證詞，於本案應有證據能力。
貳、實體方面：
一、訊據上訴人即被告固不否認於90年11月間至91年6 月間，受
    「周文鎗」之邀，以每月2萬5千元之報酬，擔任金隄公司之
    負責人，惟矢口否認有何填製不實會計憑證及幫助他人逃漏
    營業稅捐之犯行，辯稱：金隄公司之業務均係「周文鎗」負
    責處理，伊不知道公司有無實際經營，亦不知公司有虛開統
    一發票之事云云。惟查：
  (一)被告係應「周文鎗」之邀，以每月2萬5千元之報酬，自90年
    11月間起至91年6 月間止，登記為金隄公司之負責人，為商
    業會計法所稱之商業負責人一節，業經被告於偵查及原審審
    理時供承在卷（見臺灣臺北地方法院檢察署94年度偵緝字第
    454 號偵查卷第73頁、第99頁、原審95年度重訴字第54號第
    13頁反面、第24頁），並有金隄公司案卷可稽（見外放證物
    ），此部分事實，殆無疑義。
  (二)又金隄公司於90年11月間起至91年6 月間，並無實際銷貨之
    事實，而虛偽製作如附表一、二所示公司、金額均不實，銷
    售額合計3億2,857萬7,709元之之統一發票共321張，再交付
    予如附表一、二所示之公司，做為該等公司進項憑證，供該
    等公司用以扣抵銷項稅額，並經附表一所示之公司分別以上
    開所取得之不實統一發票中之65紙，銷售額達5,837萬5,144
    元，作為進項憑證供扣抵銷項稅額之用，計幫助該等公司行
    號逃漏營業稅達291萬8,766元等情，有財政部臺北市國稅局
    95年1 月10日財北國稅審三字第0950207182號函及所檢附之
    統一發票查核名冊及查核清單附卷足憑（見臺灣臺北地方法
    院檢察署94年度他字第8872號偵查卷第39頁至第58頁），且
    金隄公司為虛設公司，故無進貨事實取得發票申報進項稅額
    係為降低繳稅率，以遂行其虛開發票幫助他人逃漏稅之目的
    ，亦有財政部臺北國稅局94年8月26日財北國稅審三字第094
    0083326號函在卷可佐（見原審94年度訴字第623號刑事卷第
    57頁至第58頁），是金隄公司客觀上確無實際銷貨，而有虛
    開統一發票以幫助他人逃漏稅之事實，應堪認定。
  (三)被告雖辯稱：金隄公司之業務均係「周文鎗」負責處理，伊
    不知公司有無實際經營，亦不知公司有虛開統一發票云云。
    惟證人即金隄公司職員詹淑娥於原審94年度訴字第623 號違
    反稅捐稽徵法案件審理時結證稱：我於90年至91年間在金隄
    公司任職，負責接電話及行政工作，被告是掛負責人，上班
    時間會來公司，公司有一間他個人專用的小辦公室，被告有
    跟進進出出的人接洽，但大部分公司的事都是「周文鎗」負
    責，發票是「周文鎗」自己去弄的，我有看過「周文鎗」在
    開發票，公司文件大部分是給「周文鎗」核章，有時候「周
    文鎗」會直接拿文件給被告簽等語明確（見同上原審第 623
    號刑事卷第35頁至第39頁），足見被告亦參與金隄公司之部
    分業務，對於該公司業務難認完全無所悉，而該公司並無實
    際銷貨之事實，已如上述，茲「周文鎗」如無不法，何不自
    任公司負責人，反而要邀被告擔任該公司負責人，且每月支
    付被告2萬5千元之薪資長逾半年之久，被告何德何能竟無端
    有此「寵幸」？其間含有不法之動機，灼然明甚，足見被告
    就金隄公司為虛設行號，並虛開統一發票以牟取不法利益之
    行為在主觀上當可知悉，是被告上開所辯，無非事後畏罪避
    就之詞，不足採信。
  (四)綜上所述，本案事證明確，被告登記為金隄公司負責人，與
    「周文鎗」共同虛開統一發票以幫助他人逃漏營業稅額之犯
    行足堪認定，應予依法論科。
  (五)至於被告聲請傳喚證人詹淑娥欲證明「周文鎗」為金隄公司
    實際負責人，並就本案虛開統一發票及幫助他人逃漏稅並非
    其所為之事對質，惟上開事實，業據證人詹淑娥於原審94年
    度訴字第623 號違反稅捐稽徵法案件審理時證述甚詳，並予
    被告反對詰問及適當辯解之機會，自無一再重複傳喚證人詹
    淑娥就已明白之同一事實作證及對質之必要，附此敘明。
二、按統一發票乃證明事項之經過而為造具記帳憑證所根據之原
    始憑證，商業負責人如明知為不實之事項，而開立不實之統
    一發票，係犯商業會計法第71條第1 款之以明知為不實之事
    項而填製會計憑證罪，該罪為刑法第215 條業務上登載不實
    文書罪之特別規定，依特別法優於普通法之原則，自應優先
    適用，無論以刑法第215 條業務上登載不實文書罪之餘地（
    最高法院92年臺上字第6792號、94年臺非字第98號判決參照
    ）。又營業稅之課徵係以營業行為或營業事實之存在為其前
    提，虛設行號實際上並無進貨或銷貨之事實，而無進項支出
    及銷項出貨，即無營業行為，自不能課徵營業稅，當然亦無
    逃漏稅捐可言。被告係金隄公司之登記負責人，屬商業會計
    法第4 條所稱之商業負責人，明知金隄公司並未銷貨予附表
    一所示之公司，及附表二所示虛設之公司，竟虛開發票予附
    表一、二所示之公司，及以虛開發票方式幫助如附表一所示
    之公司逃漏稅捐，核其所為，係犯商業會計法第71條第1 款
    商業負責人明知不實事項而填製會計憑證罪、稅捐稽徵法第
    43條第1 項幫助納稅義務人以不正當方法逃漏稅捐罪，應依
    法論科。
三、按行為後法律有變更者，應將行為時之法律與裁判時之法律
    比較適用最有利於行為人之法律；又新舊刑法關於刑之規定
    ，雖同採從輕主義，惟比較時仍應就罪刑有關之身份犯、共
    犯、未遂犯、連續犯、牽連犯以及累犯加重、自首減輕、暨
    其他法定加減原因、與加減例等一切情形，綜其全部之結果
    ，而為比較，再適用有利於行為人之法律處斷，而不得一部
    割裂分別適用不同之新舊法（最高法院24年上字第4634號、
    29年上字第964號判例意旨、95年第8次刑事庭會議決議參照
    ）。查被告行為後，刑法業經總統於94年1月7日公布修正，
    並定於95年7月1日施行（以下稱新刑法，而95年7月1日修正
    施行前刑法則稱舊刑法），其中舊刑法第55條牽連犯、第56
    條連續犯之規定業經廢除，則被告於新刑法施行前之多次犯
    行，因行為後新刑法業已廢除牽連犯及連續犯之規定，顯已
    影響及行為人刑罰之法律效果，依新刑法第2條第1項規定，
    比較新、舊刑法結果，仍應適用較有利於被告之行為時法律
    即舊刑法論以牽連犯及連續犯一罪。又刑法第31條關於身份
    犯之規定雖亦經修正，且以新刑法規定較有利於本案另一共
    同正犯「周文鎗」，惟揆諸前揭說明，不得一部割裂適用不
    同之新舊刑法，是被告行為後身份犯規定雖有變更，惟因適
    用舊刑法之牽連犯及連續犯規定對其最為有利，綜其全部之
    結果而為比較，對本案另一共同正犯「周文鎗」亦應一同適
    用舊刑法之身份犯規定論處，併此指明。又修正後刑法第33
    條第5款將原定罰金刑為銀元1 元以上提高為新台幣1,000元
    以上，以百元計算之，依修正前之規定，較有利於被告，基
    於前述同一法理，自應適用較有利於被告之舊刑法第33條第
    5 款，附此敘明。又行為後法律有變更者，依修正前刑法第
    2條第1項之規定，以適用裁判時法為原則，如行為時法有利
    於行為人，則例外適用行為時法；依修正後刑法第2條第1項
    規定，以適用行為時法為原則，惟如裁判時法有利於行為人
    ，則例外的適用裁判時法。以往實務見解，認原判決未及比
    較適用新舊法時，上訴後，雖比較結果以舊法有利於行為人
    ，而原判決別無其他撤銷事由，仍應由本院以此為由撤銷改
    判。惟修正後之規定係以適用行為時法為原則，因此原判決
    雖未及比較適用，然上訴本院後，經比較新舊法，行為後之
    法律並非較有利於行為人，仍應適用行為時法，則原判決適
    用行為時法即無不當，自不構成撤銷之事由，附為敘明。
四、被告與「周文鎗」二人間，就幫助他人逃漏稅之犯行，有共
    同犯意聯絡，並推由「周文鎗」下手實施，應以共同正犯論
    ，就填製不實會計憑證部分，「周文鎗」係無身分之人而與
    有該身分之被告共同實施犯罪，為身分犯，依舊刑法第31條
    第1 項之規定，亦應為共同正犯。又被告先後多次填製不實
    會計憑證及幫助逃漏稅捐之犯行，時間緊接，方法相同，均
    各觸犯構成要件相同之罪名，顯皆係基於概括犯意反覆為之
    ，均為連續犯，依舊刑法第56條之規定，各以一罪論，並加
    重其刑。被告所犯上開二罪間，有方法結果之牽連關係，應
    從一重之連續違反商業會計法第71條第1 款之商業負責人明
    知不實事項而填製會計憑證罪處斷。
五、原審以被告犯罪明確，而適用稅捐稽徵法第43條第1 項、商
    業會計法第71條第1 款，刑法第11條前段、第28條、修正前
    刑法第31條第1 項、第56條、第55條，並審酌被告以虛開發
    票之方式，幫助他人逃漏稅捐，無視法令規定，嚴重損害稅
    捐之公平性及正確性，及其為貪圖小利之犯罪動機、目的、
    犯罪之手段、所得之利益、及犯後否認犯行之態度等一切情
    狀，判處有期徒刑八月，核其認事用法，洵無違誤。被告上
    訴仍執陳詞辯稱：其雖是該金隄公司之負責人，惟其完全不
    知道有虛開發票之情事云云而指摘原判決不當，所辯顯係畏
    罪圖卸之詞，不足為採，上訴為無理由，應予駁回。
據上論斷，應依刑事訴訟法第368條，判決如主文。
本案經檢察官田炳麟到庭執行職務。
中    華    民    國    95    年    9     月    29    日
                  刑事第十庭    審判長法  官  劉景星
                                      法  官  李春地
                                      法  官  陳志洋
以上正本證明與原本無異。
如不服本判決，應於收受送達後十日內向本院提出上訴書狀，其
未敘述上訴之理由者並得於提起上訴後十日內向本院補提理由書
（均須按他造當事人之人數附繕本）。
                                      書記官  王韻雅
中    華    民    國    95    年    10    月    2     日
附錄：本案論罪科刑法條全文
稅捐稽徵法第43條：
教唆或幫助犯第41條或第42條之罪者，處三年以下有期徒刑、拘
役或科新臺幣六萬元以下罰金。
稅務人員、執行業務之律師、會計師或其他合法代理人犯前項之
罪者，加重其刑至二分之一。
稅務稽徵人員違反第三十三條規定者，除觸犯刑法者移送法辦外
，處一萬元以上五萬元以下罰鍰。
商業會計法第71條：
商業負責人、主辦及經辦會計人員或依法受託代他人處理會計事
務之人員有左列情事之一者，處五年以下有期徒刑、拘役或科或
併科新臺幣十五萬元以下罰金：
一、以明知為不實之事項，而填製會計憑證或記入帳冊者。
二、故意使應保存之會計憑證、帳簿報表滅失毀損者。
三、意圖不法之利益而偽造、變造會計憑證、帳簿報表內容或撕
    毀其頁數者。
四、故意遺漏會計事項不為記錄，致使財務報表發生不實之結果
    者。
五、其他利用不正當方法，致使會計事項或財務報表發生不實之
    結果者。


司法院資訊處製作；財團法人民間司法改革基金會備份。
